【裁判字號】    94,司,443
【裁判日期】    950124
【裁判案由】    選派檢查人
【裁判全文】
臺灣板橋地方法院民事裁定               94年度司字第443號
聲  請  人  丙○○
            甲○○
            乙○○
共同代理人  葉宏基律師
相  對  人  智基科技開發股份有限公司
法定代理人  丁○○
代  理  人  詹儒樺律師
上列當事人間聲請選派檢查人事件，本院裁定如下：
    主  文
聲請駁回。
聲請程序費用由聲請人連帶負擔。
    理  由
一、本件聲請意旨略以：緣聲請人丙○○、甲○○及乙○○為繼
    續1 年以上持有相對人智基科技開發股份有限公司已發行股
    份總數百分之3 以上之股東。聲請人丙○○因對相對人財務
    及業務運作狀況容有質疑，且據第三人（即股東）陳有勝函
    請要求查察相對人之財務狀況，聲請人丙○○即提出查察業
    務帳冊及財產情形之要求，惟相對人竟亦予拒絕，顯然違反
    公司法第218 條之規定。為此，聲請人丙○○、甲○○及乙○○等人爰依公司法第245 條第1 項規定，聲請本院選派檢
    查人檢查相對人之公司業務帳冊及財產情形，避免相對人遭
    經營階層不法掏空，以確保聲請人及廣大股東權益等語。
二、相對人則以：就程序部分言，聲請人丙○○為相對人公司監
    察人，聲請選派檢查人不合法。蓋公司法第218 條第1 項規
    定，監察人得隨時調查公司業務及財務狀況，查核簿冊文件
    ，並請求董事會提出報告。監察人得行使上開職權，殊無另
    依公司法第245 條第1 項規定，聲請法院選派檢查人，檢查
    公司業務帳目及財產情形之必要；且檢查人之報酬係由公司
    負擔，如漫無限制，不但妨礙公司之經營，亦增加公司之財
    務負擔，實非所宜。是聲請人丙○○既相對人公司之監察人
    ，依法即有查察相對人公司財務狀況之權限，相對人並均依
    照監察人指示提供相關資料，故聲請人丙○○聲請選任檢查
    人於法有違。又繼續1 年以上，持有已發行股份總數3 ％以
    上之股東，得聲請法院選派檢查人，檢查公司業務帳目及財
    產情形，公司法第245 條第1 項定有明文。此所以限制聲請
    選派檢查人之聲請人資格，乃在避免少數股東藉聲請選派檢
    查人手段，干擾公司經營。本件聲請人甲○○及乙○○，持
    有相對人公司股份繼續1 年以上之股數為1,166,720 股及58
    4, 091股，分別占相對人公司已發行股份總數103,926,986
    股之1.12％及0. 56 ％，合計僅占相對人公司已發行股份總
    數1.68％，遠不及法定成數，故聲請人甲○○及乙○○聲請
    選派檢查人不合法。次就實體部分言，相對人並無不配合監
    察人調查之情事，聲請狀所稱「聲請人丙○○即要求查察之
    業務帳冊及財產情形之要求，智基公司竟以拒絕，顯然違反
    公司法第218 條」云云，與事實有重大出入。另聲請人聲請
    選派檢查人亦無合理性及必要性，蓋本件據聲請人所提聲請
    狀，相對人完全無法得知有何不法可疑之處須由檢查人進行
    檢查，聲請人聲請選派檢查人實無理由，顯係有心人士干擾
    公司經營之手段，況聲請人丙○○本身為相對人之監察人，
    本得以監察人身份執行職務，更無選派檢查人之必要。再者
    ，聲請人甲○○及乙○○繼續1 年以上持有相對人股份總數
    共計1.68％，遠不及相對人已發行股份總數3 ％，根本不符
    合選派檢查人之聲請要件，是聲請人本件聲請之實際目的乃
    在干擾公司經營權，遂其改選董監事目的，並無必要。為此
    ，懇請駁回聲請人之聲請，以維相對人公司之權益等語置辯
    。
三、經查：聲請人主張渠等為相對人公司之股東，所持有相對人
    公司繼續1 年以上股份之股數，分別為1,946,091 股、1,16
    6,720 股、584,091 股，合計已達相對人公司已發行股份總
    數3 ﹪之事實，業經提出與所述相符之相對人公司變更登記
    表1 份、持股證明3 紙為證，固堪信為真。惟按公司法第24
    5 條第1 項規定：「繼續一年以上，持有已發行股份總數百
    分之三以上之股東，得聲請法院選派檢查人，檢查公司業務
    帳目及財產情形」係屬公司法上有關少數股東權之規定，其
    目的在於使無法參與公司經營之人得藉此保障公司及股東權
    益。而監察人依公司法第218 條第1 項規定，就公司業務之
    執行，本有監督權限，得隨時調查公司業務及財務狀況，查
    核簿冊文件，並請董事會提出報告，且監察人辦理上揭事務
    時，得代表公司委託律師、會計師審核之，併為同法條第2
    項所明定。故監察人當無另依公司法第245 條第1 項規定，
    聲請法院選派檢查人，檢查公司業務帳目及財產情形之必要
    （最高法院75年度台抗字第150 號裁定參照），應認非屬上
    開得行使少數股東權之人。準此，本件聲請人之一丙○○既
    為相對人公司之監察人，職司公司業務執行之監督與會計之
    審核，對於公司業務帳目及財產情形本有權調查，即可得知
    相對人公司之業務帳目及財產情形，無另行聲請選任檢查人
    之必要，且苟相對人公司負責人有拒絕聲請人丙○○查核之
    情事，依公司法第199 條前段規定，得由股東會之決議，隨
    時將之解任，或由監察人對其提出刑事告訴，尚非不得依公
    司法各有關規定處理，亦無另行聲請選任檢查人之必要，依
    上開說明，即應認非屬得依公司法第245 條第1 項規定行使
    少數股東權之人，其所持有之股份總數自應予以扣除，則聲
    請人甲○○、乙○○雖係相對人公司之股東，且所持有之相
    對人公司繼續1 年以上之股份總數，分別為1,166,720 股、
    584,091 股，然僅占相對人公司已發行股份總數103,926,98
    6 股之1.12﹪、0.56﹪，合計為1.68﹪，顯未達上開法定之
    3 ﹪比例。從而，本件之聲請經核尚與公司法第245 條規定
    之意旨不符，難認有理由，應予駁回。
四、爰依非訟事件法第21條第2 項、民事訴訟法第85條第2 項，
    裁定如主文。
中    華    民    國    95    年    1     月    24    日
                  民事第一庭    法  官  黃若美
以上正本係照原本作成
如對本裁定抗告須於裁定送達後10日內向本院提出抗告狀，並應
繳納抗告費新台幣1000元整。
中    華    民    國    95    年    1     月    27    日
                                書記官  吳俊達


司法院資訊處製作；財團法人民間司法改革基金會備份。
